【裁判字號】    98,訴,36
【裁判日期】    980713
【裁判案由】    遷讓房屋等
【裁判全文】
臺灣士林地方法院民事判決                98年度訴字第36號
原      告  癸○○
            己○○
            丑○○
            壬○○
            丁○○
            丙○○
            子○○
            戊○○
上8 人共同
訴訟代理人  崔百慶律師
被      告  遠控資訊科技股份有限公司
法定代理人  甲○○
            辛○○
被      告  金遠控科技有限公司
法定代理人  乙○○
訴訟代理人  張英郎律師
上列當事人間遷讓房屋等事件，本院於民國98年6 月29日言詞辯
論終結，判決如下：
    主  文
被告金遠控科技有限公司應將臺北市○○○路○段四十二號之十
房屋（門牌號碼編為同址四十號之十）騰空遷讓返還予被告遠控
資訊科技股份有限公司，再由被告遠控資訊科技股份有限公司返
還予原告。
被告金遠控科技有限公司應自民國九十八年六月十一日起至遷讓
返還上開房屋之日止，按月給付原告新臺幣伍萬元。
原告其餘之訴駁回。
訴訟費用新臺幣柒仟佰捌拾元由被告遠控資訊科技股份有限公
司、金遠控科技有限公司各負擔四分之一即各新臺幣壹仟捌佰肆
拾伍元，餘由原告負擔。
本判決第一、二項於原告以新臺幣貳拾貳萬伍仟元為被告供擔保
後，得假執行。但被告金遠控科技有限公司如以新臺幣陸拾柒萬
肆仟伍佰元為原告預供擔保或將上開金額提存後，得免為假執行
。
原告其餘假執行之聲請駁回。
    事實及理由
壹、程序方面：
一、本件被告遠控資訊科技股份有限公司（以下簡稱遠控公司）
    未於言詞辯論期日到場，核無民事訴訟法第386 條各款所列
    情形，爰依原告之聲請，由其一造辯論而為判決。
二、按訴狀送達後，原告不得將原訴變更或追加他訴，但因情事
    變更而以他項聲明代最初之聲明者，不在此限，民事訴訟法
    第255 條第1 項第4 款定有明文。經查，本件原告起訴時，
    訴之聲明第1 項原為：「被告應將坐落臺北市○○○路○ 段
    40號之10及42號之10房屋騰空遷讓返還予原告，並應自民國
    97年12月1 日起至遷讓房屋之日止，按月給付原告新臺幣（
    以下同）5 萬元。」（第6 頁反面）。嗣因被告金遠控科技
    股份有限公司（以下簡稱金遠控公司）辯稱臺北市○○○路
    ○ 段40號之10、42號之10鐵皮廠房已遭被告遠控公司拆除而
    原始起造42之10號房屋，永久無償借予被告金遠控公司使用
    ，原告乃於98年6 月10日具狀代位被告遠控公司行使權利，
    並於98年6 月25日遞狀變更先位聲明並追加備位訴之聲明如
    後述事實欄所示，被告雖不同意原告聲明之追加，惟原告因
    情事變更為聲明之追加、變更，揆諸前揭說明，應准原告為
    前述聲明之追加、變更。
貳、實體方面：
一、原告起訴主張：
  (一)原告等8 人為被繼承人陳月招之繼承人，陳月招生前於93年
    6 月1 日與被告遠控公司簽訂房屋租賃契約（以下簡稱系爭
    租賃契約），將門牌號碼臺北市○○○路○ 段40號之10、42
    號之10房屋（以下簡稱系爭鐵皮廠房）出租予被告遠控公司
    使用，租賃期間自93年6 月1 日起至97年11月31日止，簽約
    之前被告遠控公司表示打算翻修為臺北市○○○路○ 段42號
    之10房屋（以下簡稱系爭房屋），雙方議定陳月招不必負擔
    任何興建費用，興建費用悉數由被告遠控公司支付，惟4 年
    半之租賃期間內被告遠控公司不必支付租金及押金，租期屆
    滿後地上建物自97年12月1 日起歸屬陳月招所有。嗣陳月招
    於租約屆至前之97年4 月14日歿，系爭房屋為原告等8 人因
    繼承而公同共有。詎系爭房屋目前竟由被告金遠控公司使用
    ，原告乃委請律師通知被告於97年12月1 日辦理交屋手續，
    惟遭被告金遠控公司函覆拒絕。爰以先位聲明，依民法第76
    7 條第1 項、第455 條規定，訴請被告返還系爭房屋，並依
    民法第179 條規定，訴請被告按月給付相當於租金之不當得
    利5 萬元。又被告遠控公司本無權將租賃標的物在未經出租
    人同意之情形下借予被告金遠控公司使用，對出租人而言屬
    無權使用系爭房屋，若授權書及協議書為虛偽或訴外人庚○○逾越授權範圍出租予被告金遠控公司，則被告遠控公司得
    依民法第962 條請求其返還占有物，被告遠控公司怠於行使
    ，原告得依民法第242 條代位行使權利；倘授權書及協議書
    為真正，被告金遠控公司亦僅有使用借貸之權利，茲被告遠
    控公司租期已屆至，應返還系爭房屋予原告，卻怠於對被告
    金遠控公司行使終止使用借貸法律關係之情形下，原告自得
    依民法第242 條規定，代位被告遠控公司對被告金遠控公司
    主張終止使用借貸之法律關係，爰以備位聲明，依代位、繼
    承法律關係、系爭租賃契約第6 條、民法第455 條、第470
    條第2 項、第962 條規定，訴請被告金遠控公司將系爭房屋
    返還被告遠控公司，再由被告遠控公司返還原告等語。並聲
    明：1.先位訴之聲明：(1)被告應將坐落臺北市○○○路○ 段
    42號之10房屋（門牌號碼編為同址40號之10）騰空遷讓返還
    予原告，並被告金遠控公司應自97年12月1 日起至遷讓房屋
    之日止，按月給付原告5 萬元。(2)原告願供擔保，請准宣告
    假執行。2.被告金遠控公司應將坐落臺北市○○○路○ 段42
    號之10房屋（門牌號碼編為同址40號之10）騰空遷讓返還予
    原告，再由被告遠控公司返還予原告。被告金遠控公司應自
    97年12月1 日起至遷讓房屋之日止，按月給付原告5 萬元。
    (2)原告願供擔保，請准宣告假執行。
  (二)對被告抗辯所為之陳述：
    1.被告辯稱系爭房屋為被告遠控公司興建而原始取得所有權
      云云，惟由系爭租賃契約第20條約定可知，陳月招實係以
      4 年半之租金為對價，作為系爭房屋興建之費用，在被告
      遠控公司使用4 年半後，以97年12月1 日作為陳月招原始
      取得系爭房屋所有權之生效日，故系爭房屋之原始取得人
      確為陳月招，並由原告繼承其權利。
    2.被告金遠控公司提出96年6 月29日協議書（以下簡稱系爭
      協議書），辯稱係經被告遠控公司監察人庚○○授權無償
      借用系爭房屋云云。惟系爭協議書係訴外人庚○○個人名
      義簽署，無被告遠控公司授權書，自不得代表被告遠控公
      司與被告金遠控公司簽訂該協議書，允諾無償提供廠房予
      被告金遠控公司使用。況縱使訴外人庚○○有權簽署系爭
      協議書，依系爭租賃契約第2 條約定：「乙方（即承租人
      ）未經甲方（即出租人）同意不得私自將租賃房屋權利全
      部或部出借、轉租、頂讓或以其他變相方法由他人使用房
      屋」等語，其未經出租人同意擅自出借系爭房屋予被告金
      遠控公司使用，對出租人亦不生效力。
    3.訴外人庚○○提出之授權書上陳芬蘭、壬○○之字跡、印
      文均非其2 人之筆跡及印鑑，此觀諸其2 人親書之董事願
      任同意書、董事會簽到表即明。退萬步言，縱使訴外人庚○○提出之授權書為真正，亦僅證明被告遠控公司授權訴
      外人庚○○處理事務，顯不及於處分公司財產，故該授權
      書未授權訴外人庚○○處分系爭房屋。
    4.被告金遠控公司雖否認系爭租賃契約為真正云云，惟系爭
      租賃契約上所蓋用之被告遠控公司印鑑與該公司變更登記
      事項卡之印鑑相符，且倘若陳月招未曾與被告遠控公司簽
      訂系爭租賃契約，焉有可能同意被告遠控公司將舊有建物
      拆除，且同意被告遠控公司長達4 年半毋需給付任何租金
      ？由此可見系爭租賃契約為真正。
二、被告遠控公司未於言詞辯論期日到場，亦未提出書狀作何聲
    明或陳述。被告金遠控公司則以：
  (一)系爭未經保存登記之42號之10建物為被告遠控公司所興建，
    依民法第758 條規定及最高法院62年臺上字第2414號判例，
    由被告遠控公司取得事實上處分權，被繼承人陳月招及原告
    無從取得所有權，不得依民法第767 條主張。縱令系爭租賃
    契約為真正，陳月招亦僅取得請求被告遠控公司交付系爭房
    屋之債權請求權爾，而被告遠控公司既未事實上交付系爭房
    屋予陳月招 ，其事實上處分權何來由原告繼承？
  (二)系爭房屋既為被告遠控公司所有，本於所有之權能，無待原
    陳月招提供始得使用、收益，且被告遠控公司之使用、收益
    未曾支付租金，系爭租賃契約之質為何，固值討論，但與民
    法第421 條規定租賃定義要不相符。且陳月招於92年間即中
    風癱瘓，根本不可能於93年6 月間簽立系爭租賃契約，被告
    否認系爭租賃契約之真正。
  (三)原告既無所有權，兩造間又無租賃關係存在，而被告金遠控
    公司之占有使用，依系爭協議書記載係源於被告遠控公司之
    交付，具有法律上原因，原告主張不當得利並無所據。
  (四)被告遠控公司形式上負責人甲○○乃原告壬○○之配偶，原
    告壬○○即被告遠控公司實際負責人，渠夫婦於95、96年間
    因積欠債務致債權人動輒至被告遠控公司催討債務，連累員
    工薪資亦無法發給，乃委由被告遠控公司監察人庚○○覓得
    被告金遠控公司負責人乙○○，約定由訴外人乙○○出資另
    成立被告金遠控公司，由被告金遠控公司負責續聘被告遠控
    公司員工並解決積欠之工資，被告遠控公司則將其出資興建
    之系爭42號之10房屋提供予被告金遠控公司永久使用，並將
    其向他人承租尚未到期之同段42號之12建物一併轉由被告金
    遠控公司續租，並有系爭協議書之簽立。其中42號之12建物
    租期屆滿後已返還出租人，系爭40號之10建物乃被告遠控公
    司所興建之42號之10房屋之前建物門牌號碼，非系爭協議書
    所稱之兩廠房之一，可證原告提出之系爭租賃契約乃屬虛偽
    等語，資為抗辯。
  (五)並聲明：1.原告之訴駁回。2.如受不利判決，願供擔保請准
    宣告免為假執行。
三、本件經本院依民事訴訟法第271 條之1 準用同法第270 條之
    1 第1 項第3 款規定，整理並協議簡化爭點及不爭執點如下
    （本院98年5 月6日言詞辯論筆錄，第112頁至第113頁）：
  (一)兩造不爭執之事實：
    1.門牌號碼臺北市○○○路○ 段40號之10、42號之10鐵皮廠
      房原為訴外人即原告之母陳月招所有。
    2.被告遠控公司於93年間將系爭鐵皮廠房拆除重建為門牌號
      碼臺北市○○○路○ 段42號之10房屋，訴外人陳月招與被
      告遠控公司於93年6 月1 日簽訂房屋租賃契約書，租賃期
      間自93年6 月1 日起至97年11月31日止，第20條約定：「
      因地上建物為乙方（被告遠控公司）所建所以93年6 月1
      日至97年11月30日4 年半租金不收，從97年12月1 日起（
      4 年半後）地上物所有權歸屬甲方，租金、租約另訂」（
      第17頁至第21頁）。
    3.訴外人陳月招於97年4 月14日歿，原告為其繼承人（第11
      頁至第16頁）。
    4.系爭房屋目前為被告金遠控公司占用。
  (二)兩造爭執要旨：
    1.系爭租賃契約是否為真正？原告與被告遠控公司間有無租
      賃關係存在？
    2.系爭房屋係原告所有或被告遠控公司所有？
    3.系爭協議書是否真正？訴外人庚○○是否有權將系爭房屋
      無償借予被告金遠控公司使用？被告金遠控公司占用系爭
      房屋是否有正當權源？
    4.原告得否請求不當得利？其金額若干為適當？
四、茲就上述爭點，析述本院得心證之理由如下：
  (一)系爭租賃契約書為真正，原告與被告遠控公司間有租賃關係
    存在：
    原告主張陳月招與被告遠控公司就系爭房屋有租賃關係存在
    ，上開法律關係並為原告所繼承等語，惟被告金遠控公司否
    認系爭租賃契約書之真正，辯稱陳月招於92年間即中風癱瘓
    ，根本不可能於93年6 月間簽立系爭租賃契約，且系爭房屋
    為被告遠控公司所有，陳月招無從與之成立租賃契約云云。
    經查：
    1.按「私文書經本人或其代理人簽名、蓋章或按指印或有法
      院或公證人之認證者，推定為真正。」民事訴訟法第358
      條第1 項定有明文。查原告提出之系爭租賃契約書上立契
      約人欄及騎縫處蓋有陳月招及被告遠控公司暨法定代理人
      甲○○之大小章印文，有房屋租賃契約書影本在卷可稽（
      第17頁至第21頁），且上開被告遠控公司暨法定代理人甲○○印文，核與本院依職權調閱之被告遠控公司登記事項
      卡上印文相符，此有經濟部98年5 月15日經授中字第0983
      4770630 號函送之登記案卷影本足佐（第123 頁至第141
      頁）。被告金遠控公司雖辯稱陳月招於92年間中風癱瘓無
      法簽約云云，惟未舉證以實其說，又證人即被告遠控公司
      監察人庚○○、股東寅○○於本院98年5 月6 日言詞辯論
      期日均僅證稱不知被告遠控公司有無與陳月招簽訂系爭租
      賃契約等語（第113 頁反面、第114 頁反面），尚不得作
      為不利於原告之認定。況倘若被告遠控公司未與陳月招簽
      訂系爭租賃契約，被告遠控公司究係基於何種權能拆除陳
      月招原有之系爭鐵皮廠房而另行興建系爭房屋？又何以興
      建系爭房屋後，未於該公司資產負債表中將系爭房屋列入
      固定資產（第141 頁）？實啟人疑竇。應認系爭租賃契約
      書為真正。
    2.復查，陳月招與被告遠控公司簽訂系爭租賃契約時，雙方
      同意被告遠控公司將陳月招原有之系爭鐵皮廠房拆除，出
      資興建為系爭房屋，自租期屆滿之97年12月1 日起系爭房
      屋事實上處分權始歸屬陳月招，則租賃期間內系爭房屋之
      所有權應屬原始起造之被告遠控公司所有（詳述如後(二)1.
      、2.），被告金遠控公司因而辯稱被告遠控公司與陳月招
      間之契約與民法第421 條租賃定義不符云云。惟按，租賃
      契約屬債權契約，出租人原不限於所有權人，就無所有權
      之物，亦得出租予他人，且民法第421 條所稱之租金，非
      必然為金錢，苟當事人合意以其他給付作為使用租賃物之
      對價，亦無不許之理。查被告遠控公司雖為系爭房屋之所
      有權人，惟非不得將該屋之使用收益權以占有改定之方式
      交付予陳月招，使陳月招取得系爭房屋之使用收益權，而
      得將原非屬自己所有之系爭房屋出租予被告遠控公司，並
      約定被告遠控公司於租期屆滿時移轉系爭房屋事實上處分
      權予陳月招，作為租賃期間免收租金之條件，揆諸前揭說
      明，尚無違反租賃定義之問題。則陳月招與被告遠控公司
      間之租賃契約成立生效，堪以認定。又陳月招租賃契約屆
      滿前之97年4 月14日歿，原告為其繼承人，此為兩造所不
      爭執，依民法第1148條規定，原告於繼承開始時承受陳月
      招一切權利，包括系爭租賃契約之權利。
  (二)系爭房屋所有權及事實上處分權之歸屬：
    又原告主張被繼承人陳月招實係以4 年半之租金為對價，作
    為系爭房屋興建之費用，並約定以97年12月1 日作為陳月招
    原始取得系爭房屋所有權之生效日云云，被告金遠控公司則
    辯稱系爭房屋為被告遠控公司原始起造而取得事實上處分權
    等語。經查：
    1.按未辦理建物第一次所有權登記以前，房屋所有權屬於出
      資興建之原始建築人（最高法院96年度臺上字第2772號判
      決要旨參照）。復按，「當事人主張之事實，經他造於準
      備書狀內或言詞辯論時或在受命法官、受託法官前自認者
      ，無庸舉證。」「自認之撤銷，除別有規定外，以自認人
      能證明與事實不符或經他造同意者，始得為之。」民事訴
      訟法第279 條第1 項、第3 項定有明文。查門牌號碼臺北
      市○○○路○ 段40號之10、42號之10鐵皮廠房原為陳月招
      所有，出租予被告遠控公司前，被告遠控公司打算拆除重
      建為門牌號碼臺北市○○○路○ 段42號之10房屋，雙方乃
      議定陳月招不必負擔任何興建費用，興建費用悉數由被告
      遠控公司支付，並以系爭租賃契約約定4 年半租期屆滿後
      系爭房屋自97年12月1 日起歸屬陳月招所有之事實，業經
      原告迭於起訴狀（第6 頁反面）、98年4 月22日言詞辯論
      期日（第95頁反面）、準備書狀（第98頁）自認綦詳，核
      與被告所辯系爭房屋為被告遠控公司出資原始起造等語相
      符。原告雖於98年5 月6 日言詞辯論期日翻異前詞，改稱
      系爭房屋原始起造人為陳月招云云（第116 頁反面），惟
      觀諸系爭租賃契約第20條約定：「因地上建物為乙方（被
      告遠控公司）所建所以93年6 月1 日至97年11月30日4 年
      半租金不收，從97年12月1 日起（4 年半後）地上物所有
      權歸屬甲方，租金、租約另訂」等語（第17頁至第21頁）
      ，倘若陳月招果係系爭房屋之原始起造人，原始取得系爭
      房屋所有權，何需再於系爭租賃契約書為事實上處分權歸
      屬移轉日期之約定？原告既未能舉證證明其先前之自認與
      事實不符，復未經被告同意，揆諸前揭法條規定，自無許
      原告任意撤銷自認。應認系爭鐵皮廠房拆除後，出資興建
      系爭房屋之原始起造人為被告遠控公司無訛，則被告遠控
      公司為系爭房屋之所有權人，堪以認定。
    2.第按，「附始期之法律行為，於期限屆至時，發生效力。
      」民法第102 條第1 項定有明文。又違章建築之讓與，雖
      因不能為移轉登記而不能為不動產所有權之讓與，但受讓
      人與讓與人間如無相反之約定，應認為讓與人已將該違章
      建築之事實上處分權讓與受讓人（最高法院67年2 月21日
      民庭總會決議參照）。經查，被告遠控公司為系爭房屋之
      原始起造人暨所有權人，固經認定如前，惟被告遠控公司
      業與陳月招簽訂系爭租賃契約，先將系爭房屋之使用收益
      權交付陳月招供其出租，再於系爭租賃契約第20條約定系
      爭房屋自97年12月1 日起歸屬陳月招，核屬於附始期之事
      實上處分權讓與之意思表示，而系爭房屋為未經保存登記
      之建物，受讓人本無需另行請求出讓人辦理所有權移轉登
      記，其事實上處分權之讓與以意思表示即可成立生效，應
      認被告遠控公司與陳月招間附始期之法律行為期限屆至時
      ，事實上處分權之移轉即發生效力，受讓人取得系爭房屋
      之事實上處分權。又陳月招於上開附始期之事實上處分權
      移轉法律行為期限屆至前之97年4 月14日歿，原告為其繼
      承人，此為兩造所不爭執，依民法第1148條規定，原告於
      繼承開始時承受陳月招一切權利，包括上開系爭房屋附始
      期之事實上處分權之受讓，應認期限屆至即97年12月1 日
      起，被告遠控公司就系爭房屋事實上處分權即移轉予原告
      。
  (三)被告金遠控公司占用系爭房屋無正當權源：
    被告金遠控公司另辯稱被告遠控公司於96年4 月20日出具授
    權書予訴外人庚○○，由庚○○與被告金遠控公司於96年6
    月29日簽立協議書，約定將系爭房屋永久無償提供予被告金
    遠控公司使用云云，並有協議書（第27頁）、授權書（第12
    0 頁）等影本在卷為證，惟為原告否認上開授權書之真正及
    協議書之效力。經查：
    1.證人庚○○提出之授權書，其中被告遠控公司、甲○○印
      文，核與被告遠控公司登記案卷內之公司印文不符，而比
      對授權書上「董事長甲○○」、「見證人壬○○」之署押
      與被告遠控公司董事願任同意書、董事會簽到表上甲○○
      、壬○○署押，以肉眼審視觀察，二者運筆轉折、氣韻神
      態難認為同一，此有公司登記案卷（第124 頁至141 頁）
      、董事願任同意書（第159 頁）、董事會簽到表（第160
      頁至第161 頁）在卷可考，則上開授權書是否為真正，即
      非無疑。
    2.復查，證人庚○○於本院98年5 月6 日言詞辯論期日到庭
      證稱：「96年3 月董事長壬○○避不見面，4 月20日他與
      甲○○有來找我，他們到我的另外公司，說公司沒有辦法
      經營下去，拜託我出面處理，不然公司會亂，我叫他寫授
      權書，然後他叫我處理公司的事」、「4 月到6 月都是我
      負責經營，但還是虧錢，到6 月份遠控公司的發票就不能
      用了，員工就找我要薪水，最後找到乙○○來接，把原本
      遠控公司之員工都接過去」、「我當時代表原告壬○○、
      陳芬蘭處理，他們簽了授權書給我，協議書的事情我沒有
      親自跟原告壬○○說，但是原告壬○○應該知道，中間原
      告壬○○還有出面一次，是未簽協議書之前，出面那次也
      沒有特別說協議書的事，我認為我有權簽協議書，是因為
      原告壬○○全權授權我」等語（第113 頁），證人寅○○
      則證稱：「當時是因為原告壬○○跑了，我是股東，他授
      權給庚○○，員工也要錢，最後沒有辦法經營，最後找到
      乙○○，所以簽這個協議書」等語（第114 頁反面）。則
      退步言之，縱令被告遠控公司確有簽具授權書予訴外人庚○○，惟依上開證人之證詞，其授權之真意應僅限於由訴
      外人庚○○代行董事長職權經營公司，此觀諸授權書記載
      ：「全權授權監察人庚○○處理遠控資訊科技股份有限公
      司一切事務管理」等語自明，是否及於公司法第202 條公
      司業務之執行等一切董事會職權及其他應由股東會決議之
      事項，誠非無疑。
    3.再退萬步言，縱令訴外人庚○○有權代表被告遠控公司將
      系爭房屋無償借予被告金遠控公司使用，惟查，承租人將
      系爭房屋轉租或轉借予第三人使用，乃本於租賃契約之承
      租人地位，依民法第421 條第1 項規定，對租賃物有使用
      收益權而來，如承租人與系爭房屋原出租人之租約，已經
      合法終止，則其使用收益權自不復存在，第三人使用租賃
      物，乃因承租人轉租或轉借之結果，其權利自不得大於承
      租人，出租人除得對承租人依租賃物返還請求權請求返還
      系爭房屋外，並得本於所有權或占有權對第三人主張返還
      無權占有。查被告遠控公司與陳月招間之租賃契約第6 條
      約定：「乙方（即被告遠控公司）於租期屆滿時，除經甲
      方（即陳月招）同意繼續出租外，應即日將租賃房屋誠心
      按照原狀遷空交還甲方，不得藉詞推諉或主張任何權利」
      等語（第19頁），而系爭租賃契約之租賃期限業於97年11
      月31日屆至，且系爭房屋之事實上處分權於97年12月1 日
      因始期屆至而移轉予原告，被告遠控公司就系爭房屋之使
      用收益權已不復存在，而負有返還系爭房屋予原告之義務
      ，被告金遠控公司基於轉借之權利更不得大於原承租人即
      被告遠控公司。
    4.然查，原告先位訴之聲明係以民法第767 條所有物返還請
      求權、租賃物返還請求權為請求權基礎，訴請被告2 人返
      還系爭房屋，而原告僅為系爭房屋之事實上處分權人而非
      所有權人，對未登記之不動產肯認有事實上處分權，乃係
      實務上之便宜措施，然事實上處分權究非所有權，能否類
      推適用所有權之物上請求權之規定，亦非無疑（最高法院
      95年度臺上字第94號判決要旨參照）。則原告固得依租賃
      物返還請求權請求被告遠控公司遷讓返還系爭房屋，惟究
      不得逕依民法第767 條及第455 條規定請求被告金遠控公
      司遷讓返還，則其先位聲明難為全部勝訴之判決，本院爰
      遞就原告備位聲明審酌。
    5.按「債務人怠於行使其權利時，債權人因保全債權，得以
      自己之名義，行使其權利。」民法第242 條前段定有明文
      。承前所述，被告遠控公司於租賃期限屆至後，其就系爭
      房屋之使用收益權已不復存在，被告金遠控公司基於轉借
      之權利更不得大於原承租人即被告遠控公司，被告遠控公
      司為履行返還租賃物予出租人之義務，自得終止其與被告
      金遠控公司間之使用借貸契約，請求被告金遠控公司返還
      借用物。惟被告金遠控公司怠於行使上開借用物返還請求
      權，依上開規定，原告為被告遠控公司之債權人，為保全
      債權，自得以自己名義代位被告遠控公司終止使用借貸契
      約，行使借用物返還請求權。茲原告業於98年6 月10日準
      備書二狀為代位被告遠控公司終止使用借貸法律關係並請
      求返還系爭房屋（第156 頁），並經被告金遠控公司於同
      日收受（第155 頁），此外，被告金遠控公司復未能舉證
      證明其占有系爭房屋有其他正當權源，則原告備位聲明依
      代位法律關係及借用物返請求權，請求被告金遠控公司將
      系爭房屋遷讓返還予被告遠控公司，再依租賃物返還請求
      權及繼承之法律關係，請求被告遠控公司將系爭房屋返還
      原告，即屬有據。
  (四)原告得請求相當於租金之不當得利數額：
    再按，「無法律上之原因而受利益，致他人受損害者，應返
    還其利益。」民法第179 條定有明文。又無權佔有他人土地
    ，可能獲得相當於租金之利益，為社會通常之觀念（最高法
    院61年臺上字第1695號判例參照）。查原告於98年6 月10日
    以書狀為代位被告遠控公司終止使用借貸關係，被告金遠控
    公司自斯時起已無正當權源繼續占有使用系爭房屋，其自98
    年6 月11日起無權占有原告擁有事實上處分權之系爭房屋，
    依社會通念，可消極減免其應支付使用房屋之代價，而受有
    利益，致原告受有損害，自應返還其利益，逾上開日期之請
    求，即非可採。第按，城市地方房屋之租金，以不超過土地
    及其建築物申報總價10% ，土地法第97條第1 項固有明文規
    定，該條之立法意旨為「城巿房屋供不應求，為防止房屋所
    有權人乘機哄抬租金，造成居住問題，特設本條限制房屋租
    金之最高額，超出部分得由政府強制減定之，以保護承租人
    。」是土地法第97條限制房屋租金之立法政策係基於居住乃
    人民生存之基本條件，為生存權之內涵，現代福利國家應滿
    足人民居住之需求，而立法當時之我國經濟環境，城巿房屋
    供不應求，為保護經濟上弱者之承租人，使其能取得適當之
    居住空間，以避免造成居住問題，則該條之規定，應僅限於
    城巿地方供住宅使用之房屋，始有其適用。至營業用房屋，
    承租人用以營業獲取利潤，並非供居住安身，即與人民安居
    之基本需求及生存權之保障無涉，自無立法介入加以限制之
    必要，且營業用房屋之承租人原非經濟上之弱者，又可獲取
    相當之利潤，更無立法限制租金額之必要。況租屋營業，租
    金之支出，原屬營業成本之一部，倘立法限制租金額，營業
    利潤並未相對受限，任其享有鉅額利潤，要非立法之原意；
    復就土地法第3 章房屋及基地之立法結構觀之，土地法第94
    條第1 項、第96條規定所稱之房屋類皆指住宅而言；再我國
    經濟現屬已開發國家，房屋之供需與往昔不同，營業用房屋
    租金之多寡，自應本諸契約自由之原則，回歸巿場機制，方
    能促進都巿之更新與繁榮。故土地法第97條所指房屋，應解
    為不包括供營業使用之房屋，以兼顧租賃雙方之利益，契合
    本條之立法本旨（最高法院92年度臺簡上字第20號判決要旨
    參照）。查被告金遠控公司占有系爭房屋作為營業用途，此
    為兩造所不爭執，不受上開土地法之限制。本院審酌證人庚○○證稱：「公司總共出了400 至500 萬元蓋42號之10廠房
    」等語（第113 頁），證人寅○○則證稱：「我共出資520
    萬元占有13% （股權），為了蓋房子叫股東再拿錢出來，我
    拿了70萬元左右」等語（第115 頁），以證人寅○○之出資
    金額除以其股權比例，推估興建房屋總金額在500 萬元左右
    ，核與證人庚○○所述大致相符；又被告遠控公司與陳月招
    以系爭租賃契約約定4 年6 個月之租賃期間內不收租金，租
    期屆滿系爭房屋歸陳月招所有，核係以系爭房屋之價金抵充
    租金，換算每月租金超過7 萬4,000 元，再斟酌當前市場商
    用房屋租金行情、被告金遠控公司使用房屋之狀況等一切情
    狀，應認原告請求以每月5 萬元計算相當於租金之不當得利
    ，尚稱妥適。
五、綜上，原告備位聲明依代位法律關係及借用物返請求權，請
    求被告金遠控公司將系爭房屋遷讓返還予被告遠控公司，再
    依租賃物返還請求權及繼承之法律關係，請求被告遠控公司
    將系爭房屋返還原告，並依不當得利之法律關係，訴請被告
    金遠控公司自98年6 月11日起至遷讓返還系爭房屋之日止，
    按月給付原告5 萬元，為有理由，應予准許。其先位之訴及
    逾上開部分之備位聲明為無理由，應予駁回。
六、原告及被告金遠控公司陳明願供擔保，聲請宣告假執行或免
    為假執行，經核原告勝訴部分，合於法律規定，爰分別酌定
    相當之擔保金額宣告之。至原告其餘假執行之聲請，因訴之
    駁回而失所依據，不予准許。
七、末按，「法院為終局判決時，應依職權為訴訟費用之裁判。
    」民事訴訟法第87條第1 項定有明文。查本件原告先位之訴
    為無理由、備位之訴為一部有理由、一部無理由，訴訟費用
    7,380 元應由被告各負擔4 分之1 即1,845 元，餘由原告負
    擔。
八、本件判決基礎俱已臻明確，兩造其餘攻防方法及訴訟資料經
    本院審酌後，核與判決不生影響，無逐一論駁之必要，併此
    敘明。
九、據上論結，本件原告先位之訴為無理由，備位之訴為一部有
    理由、一部無理由，依民事訴訟法第385 條第1 項前段、第
    79條、第87條第1 項、第390 條第2 項、第392 條第2 項，
    判決如主文。
中    華    民    國    98    年    7     月    13    日
                  民事第二庭  法  官  陳玉曆
以上正本證明與原本無異。
如對本判決上訴，應於判決送達後20日內向本院提出上訴狀。
中    華    民    國    98    年    7     月    15    日
                              書記官  吳華瑋


司法院資訊處製作；財團法人民間司法改革基金會備份。
